【裁判字號】    89,台上,1043
【裁判日期】    890302
【裁判案由】    違反組織犯罪防制條例
【裁判全文】
最高法院刑事判決                              八十九年度台上字第一○四三號
    上  訴  人  甲○○
    選任辯護人  蘇義雄律師
右上訴人因違反組織犯罪防制條例案件，不服台灣高等法院中華民國八十七年一月二
十二日第二審判決（八十六年度上訴字第五一三九號，起訴案號：台灣基隆地方法院
檢察署八十六年度偵字第四九六號），提起上訴，本院判決如左：
    主  文
上訴駁回。
    理  由
按刑事訴訟法第三百七十七條規定：上訴於第三審法院，非以判決違背法令為理由，
不得為之。是提起第三審上訴，應以原判決違背法令為理由，係屬法定要件，且必須
依據卷內資料為具體之指摘，並足據以辨認原判決已具備違背法令之形式，始屬相當
。本件原判決論處上訴人甲○○參與犯罪組織罪刑，業已明係以上訴人之自白及上
訴人所發起及參與之犯罪組織「天道盟基隆同心會」會長張勝福、副會長李聰敏等人
之證言，為所憑之證據，並說明組織犯罪防制條例係自民國八十五年十二月十三日生
效，在此條例生效前，關於參與犯罪組織，係依刑法第一百五十四條規定處罰。上訴
人於八十四年九月七日發起前揭犯罪組織時，組織犯罪防制條例尚未施行，依當時有
效法律，應適用刑法第一百五十四條辦理。然上訴人既發起犯罪組織，且參與之，因
係犯罪行為之繼續，故於前揭條例生效後，應依新法即組織犯罪防制條例處斷。惟上
訴人於新法施行時，其發起犯罪組織之行為早經完成，自不得論以新法之發起犯罪組
織罪名；上訴人發起並參與該犯罪組織（發起原係參與行為之一種態樣），於組織犯
罪防制條例施行後，應全部依參與犯罪組織之罪名處罰之論罪理由。對於上訴人辯稱
：因伊在台北另有正當工作，故雖於八十四年九月間發起成立同心會，但未從事任何
不法活動或聚會，應無從以八十五年十二月十三日始生效之組織犯罪防制條例論處罪
責，況伊亦依該條例第十八條之規定，早於該條例施行後二個月內之八十六年一月二
十四日向警方自首，應受免刑之判決云云。則以：參與或發起犯罪組織之罪名，一經
參與，犯罪即屬成立，且在未經自首或有其他積極事實足以證明其確已脫離或解散該
組織之前，其違法情形應仍繼續存在，並不以果於發起、參與該組織後有實際之犯罪
行為或並無其他職業為必要，縱長期未參加該犯罪組織之不法活動，仍無解於其繼續
參與該犯罪組織之責任，故上訴人於八十四年九月七日發起成立天道盟基隆同心會，
然迄至組織犯罪防制條例於八十五年十二月十三日生效前，並無自首或其他積極確切
事證足認其已脫離或解散該同心會組織，自應適用上開條例論罪。又對於未發覺之罪
自首而受裁判者，減輕其刑，刑法第六十二條前段固定有明文；惟所謂發覺，並非以
有偵查犯罪權之機關或人員確知其人犯罪無誤為必要，而於對犯人之嫌疑，有確切之
根據，得為合理之可疑者，即得謂為已發覺；不以偵查犯罪機關實際發動偵查權，並
進行偵辦為必要。上開天道盟基隆同心會之成員張勝福於八十五年九月十七日、李聰
敏於八十五年十月三日、朱才盛於八十五年十一月二十六日在警訊中即已明確供述天
道盟基隆同心會係由上訴人發起成立等語，有偵查犯罪職權之警察單位，依上開供述
，自已知悉上訴人參與不法組織犯罪集團，則上訴人犯罪行為，尚難謂未發覺；至於
偵查機關何時發動偵查行為，上訴人是否另案經警訊問而未被收押，及是否經限制出
境等，均與上訴人本件犯罪行為已否被發覺無涉，是上訴人於組織犯罪防制條例施行
後二個月內之八十六年一月二十四日，主動向警方辦理登記脫離解散同心會組織，尚
不生自首之效力，不合依上開條例第十八條規定應予免刑之條件。因認上訴人所辯各
語，非可採取，而詳予指駁。經核原判決從形式上觀察，尚無認定事實不憑證據或採
證違背法則及適用法則不當之違背法令情形存在。上訴意旨略稱：(一)原判決認定上訴
人發起之天道盟基隆同心會，係以為基隆市各特種行業圍勢，為其成立宗旨之一，而
未說明其依憑之證據；又上訴人縱曾發起上開同心會，但嗣後即未參與，原判決未依
證據，逕認上訴人除發起外，並有參與之行為，均有違誤；(二)本件警方訊問證人張勝
福、李聰敏等人，未依組織犯罪防制條例第十二條規定之程序辦理，各該證人之筆錄
依法不得作為證據，原判決採為論罪之基礎，顯屬違法云云。惟查：(一)依卷內資料，
上開天道盟基隆同心會成立宗旨之一，係為替基隆市各特種行業圍勢；又該會成員之
職務係由發起該會之上訴人指派，該會會長張勝福於八十四年十二月間因案判刑確定
後，亦係向上訴人請辭會長職務等情，業據李聰敏、張勝福等人陳述甚明（見偵卷第
二十頁、第十六頁），原判決採用各該供詞，認定上訴人有本件參與犯罪組織之犯行
，自無上訴意旨所指判決理由不備之違背法令情形。(二)又依原判決之認定，張勝福、
李聰敏等人均係犯罪組織天道盟基隆同心會之成員，本身即係組織犯罪防制條例規範
處罰之對象，顯非該條例第十二條所稱之證人，自不生未依該條例第十二條規定之程
序訊問，其陳述即不得採為證據之問題，上訴意旨未依卷內資料執此指摘，顯非適法
之第三審上訴理由。至其餘上訴意旨或仍執陳詞，主張其係自首及未參與犯罪組織，
而為事實上之爭辯，或就原判決已明白論斷之事項及其採證認事職權之行使，全憑己
見，任意爭執，難謂已符合首揭法定上訴第三審之要件。其上訴違背法律上之程式，
應予駁回。
據上論結，應依刑事訴訟法第三百九十五條前段，判決如主文。
中      華      民      國    八十九    年      三      月      二      日
                              最高法院刑事第四庭
                                  審判長法官  黃  劍  青
                                        法官  劉  敬  一
                                        法官  林  增  福
                                        法官  邵  燕  玲
                                        法官  石  木  欽
      右正本證明與原本無異
                                              書  記  官
中      華      民      國    八十九    年      三      月      八      日


司法院資訊處製作；財團法人民間司法改革基金會備份。
